【裁判字號】    88,訴,674
【裁判日期】    891030
【裁判案由】    偽造文書等
【裁判全文】
臺灣士林地方法院刑事判決                          八十八年度訴字第六七四號
    公  訴  人  臺灣士林地方法院檢察署檢察官
    被      告  乙○○
    選任辯護人  吳宜財
                鍾耀盛
右列被告因偽造文書等案件，經檢察官提起公訴（八十七年度偵字第九九六九號），
本院判決如左：
    主  文
乙○○共同連續行使偽造私文書，足以生損害於他人，處有期徒刑壹年陸月。
    事  實
一朱雪、乙○○為母子，二人為幫助乙○○之事業，並增加家庭收入，乃以乙○○為
  會首，分別自民國八十三年四月十五日及八十六年九月十日起，於附表一編號一、
  二所示時間，在臺北市○○區○○街六一巷十三號二樓，共同召集如附表一編號一
  、二所示之民間互助會，均採內標制，二組互助會第一次僅收取會首錢，自第二次
  始行開標，由朱雪、乙○○共同或輪流於上址主持開標事宜，開標後由二人分別出
  面向會員收取會款，由乙○○點收後交予朱雪，再由朱雪將收得會款現金交予得標
  會員。嗣互助會存續期間，因乙○○之生意週轉困難，需款孔急，乃與朱雪共同基
  於意圖為自己不法所有之概括犯意聯絡，於附表二、附表三各編號所示時間，以附
  表二、附表三各編號所示之金額，連續偽填競標利息及被冒標人之姓名於標單上（
  標單於開標後均丟棄而不復存在），由朱雪、乙○○於開標時持前開偽造標單參與
  競標而得標，致生損害於被冒標之互助會員，再向附表一所示各互助會之當次活會
  會員訛稱係某人得標，使前開不知情之活會會員數人（因被告、告訴人均無從提出
  載有各次詳細開標紀錄之會單，致本院無從詳細認定各該次之活會會員為何）均陷
  於錯誤，而如數遵期交付會款予朱雪、乙○○，共計詐取會款至少新臺幣（以下同
  ）八百五十二萬八千二百元（詳細冒標日期、標息、詐得會款參見附表二、附表三
  ），迄八十七年十月十五日未開標即宣佈停標倒會。嗣同年十月二十六日，朱雪、
  乙○○與活會會員召開協調會，核算活會會員人數後發現會首有冒標情事，遂由乙○○簽發到期日為八十七年十二月二十六日之本票予子○○、張昭君、賴寶桂、丑
  ○○○、華隆、張普祥、甲○○、賴錦秀、江聰賢、莊成吉、己○○、阮振成、阮
  玉雪等人，因屆期不獲兌現，復由乙○○於同年十二月二十九日，與「會員自救會
  」代表張鳳亭、戊○○○、己○○、丑○○○四人簽具「協議書」，言明乙○○每
  月提供十萬元予活會會員分攤，並提供其所有座落於臺北市○○區○○段五小段四
  四八地號及其上建物抵償，惟並未依約履行，且該不動產上已存在高額抵押權，活
  會會員始知受騙。
二案經會員丙○○訴請臺灣士林地方法院檢察署檢察官偵查起訴。
    理  由
一訊據被告乙○○對於右揭時地以其名義擔任附表一各編號所示民間互助會之會首等
  情自承不諱，惟矢口否認有何詐欺及偽造文書等犯行，辯稱：其母朱雪為實際會首
  ，伊僅具名擔任會首，互助會與伊無關，伊不曾收會款、主持開標、交付會款云云
  ，證人朱雪亦附和其辯詞。惟查：(一)右揭事實，業據告訴人丙○○指訴無訛，並有
  互助會會單影本二件、協議書影本一件、協調會錄音帶譯文一件在卷可稽。(二)(1)本
  件互助會召集之過程，被告乙○○於偵查中已自承：「我是因生意被倒，所以招會
  補貼」（參見八十七年十二月十日檢察官訊問筆錄）、「因為我生意被人倒，週轉
  困難，拿會錢拿來週轉，利息越來越大，只好宣告停會」（參見八十七年十一月二
  十日檢察官訊問筆錄），核與證人癸○○○（參見本院八十九年八月二十四日訊問
  筆錄）、子○○、己○○、戊○○○、甲○○（均參見本院八十九年十月十六日審
  判筆錄）等人證述召集互助會之目的係為幫助被告生意等語相符，證人庚○○並證
  稱：係被告出面向其召會等語無訛（參見本院八十九年十月十六日審判筆錄）。被
  告雖於本院訊問時翻異前詞，改稱：伊並非召會週轉，而係持客票向其母朱雪調現
  週轉云云（參見本院八十九年一月十一日訊問筆錄），然朱雪於本院訊問時陳稱：
  收得會錢均藏於床下等語無訛（參見本院八十九年七月四日訊問筆錄），朱雪既將
  現金藏於床下，而未存入金融機構，則客票對於朱雪有何實益？且被告前開所辯與
  事理常情不合，顯係事後卸責之詞，其於檢察官偵查時之自白核與事證相符，應堪
  採信。(2)而系爭互助會雖多由朱雪主持開標，然乙○○亦時常在場或參與開標事宜
  等情，除據告訴人指訴（參見本院八十九年一月十一日訊問筆錄）、證人丁○○、
  丑○○○（均參見本院八十九年二月二日訊問筆錄）證述無訛外，證人子○○並詳
  述：「我有一次去看，他（指乙○○）說差了一分鐘，已經標完了」、甲○○證述
  ：「我去（看開標）的時候，他們三人（指被告、朱雪、被告之妻林月娥）都有主
  持開標：：：翻日曆是林月娥翻，朱雪也有翻，乙○○也有翻，但比較少：：：他
  們三人輪流開標」、辛○○證述：「我打電話到他們家，有時是乙○○、朱雪、或
  林月娥接電話，我請他們幫我標會」、庚○○證述：「我去（標會）的時候，朱雪
  、乙○○都有在場：：：標單放在桌子上，乙○○坐在桌旁」等語綦詳（均參見本
  院八十九年十月十六日審判筆錄）。(3)又被告尚負責收受活會會款事宜乙節，亦據
  證人丁○○、丑○○○、子○○、己○○、戊○○○、甲○○、辛○○、庚○○（
  參見本院八十九月二月三日訊問筆錄、八十九年十月十六日審判筆錄）到庭證述屬
  實，被告並於本院訊問時亦自承：朱雪不識字，故均由伊點收會錢後再交予朱雪等
  語不諱（參見本院八十九年七月四日訊問筆錄）。(4)關於得標會員之簽收及互助會
  紀錄簿之填載，被告亦多有參與等情，除據被告自承：互助會紀錄簿上塗改部分均
  由伊所書寫等語外（參見本院八十九年七月四日訊問筆錄），且經本院送法務部調
  查局鑑定確為被告之筆跡無訛，另互助會紀錄簿中「於民國八十六年十二月十五日
  標仟佰元正」等字，亦經鑑定為被告本人書寫無誤，此有該局八十九年九月六
  日陸(二)字第八九○五八三八二號鑑定通知書可考。(5)此外，被告乙○○於互助會停
  會後，更與朱雪共同出面召開協調會，並簽發到期日為八十七年十二月二十六日之
  本票予子○○、張昭君、賴寶桂、丑○○○、華隆、張普祥、甲○○、賴錦秀、江
  聰賢、莊成吉、己○○、阮振成、阮玉雪等人，復於同年十二月二十九日，與「會
  員自救會」代表張鳳亭、戊○○○、己○○、丑○○○四人簽具「協議書」，言明
  乙○○每月提供十萬元予活會會員分攤，並提供其所有座落於臺北市○○區○○段
  五小段四四八地號及其上建物抵償，此有協調會錄音帶譯文一件、本票影本十四件
  、協議書影本一件在卷為憑。綜上所述，足見被告非僅擔任名義上之會首，而確係
  與朱雪共同參與互助會務及詐欺、偽造文書犯行無訛。被告前揭所辯顯係事後卸責
  之詞，委無足採，至證人朱雪辯稱被告與互助會無關云云，則係事後迴護之語，亦
  不足採。(三)復查，如附表一編號二所示之互助會，於八十七年十月十五日倒會時，
  原應已進行七十一會次，僅賸餘十九個活會，然八十七年十月二十六日協調會時有
  三十一會自稱係活會，多出十二個活會等情，業據告訴人指訴綦詳，證人朱雪亦證
  稱：一萬元之互助會倒會時尚有三十七個活會（參見本院八十九年三月三十日訊問
  筆錄），經本院核對被告庭提之互助會紀錄簿所載各次得開標紀錄，還原被告事後
  塗改之部分，以塗改之前原始得開標時間為準，依時序檢視，發現共計欠缺十二次
  得開標紀錄，核與告訴人據訴被告冒標之次數相符，應認該十二次無得開標紀錄之
  日期為冒標日期，並依該等冒標日期核算出受詐欺活會人數，再以偵查卷附會單備
  註欄所載該次標息計算詐得金額，共計此部分被告詐得金額為四百二十九萬八千二
  百元（計算方式詳見附表二）。(四)至附表一編號二所示之互助會，於八十七年十月
  十五日倒會時，已進行十四會次，除第一次由會首收首會錢外，原應有十三名死會
  ，惟證人朱雪證稱：倒會時該會僅有六名死會會員等語無訛（參見本院八十九年三
  月三十日訊問筆錄），二者相差七會，核與證人甲○○證稱：朱雪向伊承認二萬元
  之互助會冒標七會等語相符（參見本院八十九年二月二日訊問筆錄），顯見附表一
  編號二所示之互助會已遭被告及朱雪共同冒標七會。至被告究於何時以若干標金，
  冒何活會會員之姓名而得標，因被告及告訴人等人皆未能提出載明各次得標會員以
  供本院追查，致本院無從確認被告此部分實際冒標之活會會員名義及詐得之會款，
  依「罪疑唯輕」原則，以最有利被告之計算方式，推定由倒會之日起向前推算七個
  會次為冒標日期（不含倒會當期），是被告此部分因冒標所詐得之款項至少四百二
  十三萬元（計算式詳見附表三）。合計二互助會被告共詐得八百五十二萬八千二百
  元。至被告積欠活會會員之款項（除冒標外），因屬民事糾紛，與詐欺總金額認定
  方式不同，應分別以觀，併此敘明。(五)末查，系爭互助會標單上有載明會員姓名及
  標金乙節，業據證人癸○○○、壬○○（參見本院八十九年八月二十四日訊問筆錄
  ）、子○○、己○○、庚○○（參見本院八十九年十月十六日審判筆錄）證述無訛
  。本件事證明確，被告二人犯行均堪認定，應依法論科。
三按民間互助會，除有特別約定外，僅係會首與會員訂立之契約，會員與會員間並無
  法律關係存在，而已得標會員，依據其與會首間之契約，無論何人得標，均有按期
  繳交會款之義務，故會首冒名盜標，其詐欺所得之款，應僅限於未得標會員繳納之
  會款（至民法債編於八十八年四月二十一日修正公布後，就會員與會首、會員與會
  員間之權利義務關係雖略有調整，然於本件修正已成立之犯罪，就被害人及所詐得
  金額之認定不生影響），而被告多次偽填標息於標單上，並於未書明「標單」字樣
  之標單上偽簽被冒標人之姓名，應屬刑法第二百二十條第一項之準文書（最高法院
  八十七年度臺上字第四八二號判決參照），其復持以行使競標，使不知情之活會會
  員陷於錯誤，而遵期繳交會款，共詐騙至少八百五十二萬八千二百元，核係犯刑法
  第三百三十九條第一項詐欺取財罪、第二百十六條、第二百二十條、第二百十條行
  使偽造準私文書罪。被告與其母朱雪就上開犯行，有犯意之聯絡及行為之分擔，皆
  為共同正犯。被告偽造署押之行為係偽造準私文書之部分行為，而偽造準私文書後
  進而持以行使，偽造準私文書之低度行為則為行使之高度行為所吸收，均不另論罪
  。又被告先後多次詐欺、行使偽造之準私文書犯行，分別時間緊接，方法相同，觸
  犯犯罪構成要件相同之罪名，顯係基於概括之犯意為之，均為連續犯，爰依刑法第
  五十六條之規定以一罪論，並加重其刑。又被告以一詐欺行為向多位會員詐欺，係
  以一行為觸犯數罪名，為想像競合犯，應依刑法第五十五條之規定，從一重處斷。
  又其所犯前開連續詐欺取財與連續行使偽造準私文書二罪，具方法結果之關係，為
  牽連犯，應依刑法第五十五條之規定，從較重之連續行使偽造準私文書罪處斷。爰
  審酌被告無前科紀錄，素行良好，其因個人生意經營不善，竟起意冒標所召互助會
  會款之犯罪動機，犯罪行為頻繁，所詐得會款甚鉅，致被害人多年辛苦儲蓄所得，
  一夕間追討無門，所生損害非輕，且犯後無力清償，未能與被害人達成和解，並將
  責任全盤推諉予年近八旬之年邁母親，犯罪後態度不佳，及其生活狀況、智識程度
  等一切情狀，量處如主文所示之刑。
四被告歷次冒標行為所偽造準私文書「標單」，無證據證明該等標單仍然存在，自無
  從宣告沒收，爰不另為沒收之諭知，附此敘明。
五至朱雪（民國十年二月十二日生，身分證統一編號：Ｚ000000000號，住
  臺北市○○區○○街六一巷二一號）涉嫌詐欺及行使偽造文書之犯行，宜由臺灣士
  林地方法院檢察署檢察官另行依法偵查。
據上論斷，應依刑事訴訟法第二百九十九條第一項前段，刑法第二十八條、第五十六
條、第二百十六條、第二百二十條、第二百十條、第三百三十九條第一項、第五十五
條，罰金罰鍰提高標準條例第一條前段，判決如主文。
本案經檢察官徐文豪到庭執行職務。
中        華        民        國    八十九    年    十    月    三十    日
                                  臺灣士林地方法院刑事第四庭
                                              法  官  陳  玉  曆
右正本證明與原本無異。
如不服本判決，應於判決送達後十日內，向本院提出上訴狀。
                                              書記官  陳  鳳  嬌
中        華    民        國    八十九    年    十    月   三十一   日
附錄本案論罪科刑法條全文。
刑法第二百十六條：
行使第二百十條至第二百十五條之文書者，依偽造、變造文書或登載不實事項或使登
載不實事項之規定處斷。
刑法第二百二十條：
在紙上或物品上之文字、符號，依習慣或特約，足以為表示其用意之證明者，關於本
章之罪，以文書論。
刑法第二百十條：
偽造、變造私文書，足以生損害於公眾或他人者，處五年以下有期徒刑。
刑法第三百三十九條第一項：
意圖為自己或第三人不法之所有，以詐術使人將本人或第三人之物交付者，處五年以
下有期徒刑、拘役或科或併科一千元以下罰金。
附表一：
┌──┬──────┬──────┬───────┬────┬─────┐
│編號│會期        │會員人數    │開標日期      │每期會款│底標      │
│    │            │（不含會首）│              │        │          │
├──┼──────┼──────┼───────┼────┼─────┤
│ 一 │民國八十三年│九十人      │每月十五日    │一萬元  │一千二百元│
│    │四月十五日至│            │每年一月、四月│        │          │
│    │八十八年十一│            │、七月、十月三│        │          │
│    │月十五日    │            │十日加標一次  │        │          │
├──┼──────┼──────┼───────┼────┼─────┤
│    │民國八十六年│四十二人    │每月十日      │二萬元  │二千元    │
│ 二 │九月十日至九│            │              │        │          │
│    │十年二月十日│            │              │        │          │
└──┴──────┴──────┴───────┴────┴─────┘
附表二：八十三年四月十五日互助會被告詐欺之詳細時間及金額
┌──┬─────┬───┬───┬────┬─────────────┐
│編號│ 得標日期 │被冒用│標  息│受詐欺活│  詐  得  金  額          │
│    │ （民國） │名義人│      │會人數  │（標金─標息）ｘ活會人數  │
│    │          │      │      │        │（須扣除會首及死會數即停標│
│    │          │      │      │        │時應有之活會數加冒標人數）│
├──┼─────┼───┼───┼────┼─────────────┤
│ 一 │84.07.15  │不詳  │ 2400 │ 七十一 │(00000-0000)×71=539600   │
├──┼─────┼───┼───┼────┼─────────────┤
│ 二 │85.01.30  │不詳  │ 2700 │ 六十二 │(00000-0000)×62=452600   │
├──┼─────┼───┼───┼────┼─────────────┤
│ 三 │85.05.15  │不詳  │ 2800 │ 五十七 │(00000-0000)×57=410400   │
├──┼─────┼───┼───┼────┼─────────────┤
│ 四 │85.06.15  │不詳  │ 2800 │ 五十六 │(00000-0000)×56=403200   │
├──┼─────┼───┼───┼────┼─────────────┤
│ 五 │85.07.15  │不詳  │ 2800 │ 五十五 │(00000-0000)×55=396000   │
├──┼─────┼───┼───┼────┼─────────────┤
│ 六 │85.07.30  │不詳  │ 2800 │ 五十四 │(00000-0000)×54=388800   │
├──┼─────┼───┼───┼────┼─────────────┤
│ 七 │85.09.15  │不詳  │ 2800 │ 五十二 │(00000-0000)×52=374400   │
├──┼─────┼───┼───┼────┼─────────────┤
│ 八 │85.10.30  │不詳  │ 2800 │ 五十   │(00000-0000)×50=360000   │
├──┼─────┼───┼───┼────┼─────────────┤
│ 九 │86.06.15  │不詳  │ 3100 │ 四十   │(00000-0000)×40=276000   │
├──┼─────┼───┼───┼────┼─────────────┤
│ 十 │86.07.15  │不詳  │ 4200 │ 三十九 │(00000-0000)×39=226200   │
├──┼─────┼───┼───┼────┼─────────────┤
│十一│86.08.15  │不詳  │ 3400 │ 三十七 │(00000-0000)×37=244200   │
├──┼─────┼───┼───┼────┼─────────────┤
│十二│86.09.15  │不詳  │ 3700 │ 三十六 │(00000-0000)×36=226800   │
├──┴─────┴───┴───┴────┴─────────────┤
│合計本會詐得金額：新臺幣肆佰貳拾玖萬捌仟貳佰元                        │
└───────────────────────────────────┘
（依被告庭提互助會紀錄簿所載各次得開標紀錄，以塗改之前原得開標時間為準，共
計欠缺十二次得開標紀錄，應認該十二次為冒標日期，核算出受詐欺活會人數；並以
偵查卷附會單備註欄所載該次標息計算詐得金額）
附表三：八十六年九月十日互助會被告詐欺之詳細時間及金額
┌──┬─────┬───┬───┬────┬─────────────┐
│編號│ 得標日期 │被冒用│標  息│受詐欺活│  詐  得  金  額          │
│    │ （民國） │名義人│      │會人數  │（標金─標息）ｘ活會人數  │
│    │          │      │      ││（須扣除會首及死會數即停標│
│    │          │      │      │        │時應有之活會數加冒標人數）│
├──┼─────┼───┼───┼────┼─────────────┤
│ 一 │ 87.04.10 │不詳  │ 2000 │ 三十六 │(00000-0000)×36=648000   │
├──┼─────┼───┼───┼────┼─────────────┤
│ 二 │ 87.05.10 │不詳  │ 3600 │ 三十六 │(00000-0000)×36=590400   │
├──┼─────┼───┼───┼────┼─────────────┤
│ 三 │ 87.06.10 │不詳  │ 3600 │ 三十六 │(00000-0000)×36=590400   │
├──┼─────┼───┼───┼────┼─────────────┤
│ 四 │ 87.07.10 │不詳  │ 3600 │ 三十六 │(00000-0000)×36=590400   │
├──┼─────┼───┼───┼────┼─────────────┤
│ 五 │ 87.08.10 │不詳  │ 2000 │ 三十六 │(00000-0000)×36=648000   │
├──┼─────┼───┼───┼────┼─────────────┤
│ 六 │ 87.09.10 │不詳  │ 3700 │ 三十六 │(00000-0000)×36=586800   │
├──┼─────┼───┼───┼────┼─────────────┤
│ 七 │ 87.10.10 │不詳  │ 4000 │ 三十六 │(00000-0000)×36=576000   │
├──┴─────┴───┴───┴────┴─────────────┤
│合計本會詐得金額：新臺幣肆佰貳拾萬元                                │
└───────────────────────────────────┘
（因被告二人、告訴人皆無法提出載明各次得開標紀錄之詳細記錄，致本院無從確認
冒標時間，惟以較利於被告之認定，自停標前依其冒標次數核算出其冒標時間及受詐
欺活會人數，並依偵查卷附會單所載該次開標之標息計算詐得金額，無載明標息者，
依底標計算詐得金額）


司法院資訊處製作；財團法人民間司法改革基金會備份。
